臺灣高等法院臺中分院刑事判決　　　　94年度上易字第1063號
上　訴　人　臺灣臺中地方法院檢察署檢察官
被　　　告　丙○○
上列上訴人因業務侵占案件，不服臺灣臺中地方法院94年度易字
第882號中華民國94年6月28日第一審判決（起訴案號：臺灣臺中
地方法院檢察署94年度偵續一字第5號），提起上訴，本院判決
如下：
    主　  文
上訴駁回。
    理 　 由
一、公訴意旨略以：被告丙○○為已故萬國交通事業股份有限公
    司（下稱萬國公司）負責人陳發萬之女，陳發萬為從事個別
    經營者委託服務為業之人，乙○○於民國（下同）88年6月3
    日，與萬國公司簽訂汽車貨運業接受個別經營者委託服務契
    約書，約定以其所有之車牌號碼7Ｓ─420號營業大貨車靠行
    於萬國公司，並自行承接貨運業務，萬國公司則提供臺中商
    業銀行南台中分行帳號第000000000000號帳戶，供乙○○之
    託運人電匯乙○○所賺取之運費使用，乙○○則按月支付靠
    行費予萬國公司，其後於92年11月間，乙○○受託運送台灣
    京濱化油器股份有限公司（下稱台灣京濱公司）託運之貨物
    ，經台灣京濱公司依約於同年12月1日，將應支付予乙○○
    之運費新臺幣（下同）32萬3千7百92元，電匯入萬國公司上
    開帳戶後，期間適因萬國公司負責人陳發萬及其子陳憲正間
    ，爆發經營權及財務糾紛，經陳發萬於92年11月3日向臺中
    商業銀行南台中分行辦理上開帳戶更換印鑑，乙○○於得知
    台灣京濱公司業已電匯運費款項後，旋即輾轉告知丙○○，
    要求其轉知陳發萬交付其所有之上開運費款項，陳發萬與丙
    ○○均明知上開款項係乙○○所有之運費款項，且係陳發萬
    業務上所代收之他人之物，竟意圖為自己不法所有，共同基
    於業務侵占之犯意，由丙○○基於陳發萬之授意，於92年12
    月3日14時許，攜帶萬國公司及陳發萬之印鑑章，前往臺中
    商業銀行南台中分行，填具存摺存款取款憑條，將上開款項
    提領一空，供己花用，因認告丙○○涉犯刑法第336條第2項
    之業務侵占罪。
二、按犯罪事實應依證據認定之，無證據不得認定犯罪事實，刑
    事訴訟法第154條第2項定有明文。又事實之認定，應憑證據
    ，如未能發現相當證據，或證據不足以證明，自不能以推測
    或擬制之方法，以為裁判基礎（最高法院著有40年台上字第
    86號判例參照）。再告訴人之告訴，本以使被告受刑事訴追
    為目的，故其陳述是否與事實相符，自應調查其他證據，以
    資審認，苟其所為攻擊之詞，尚有瑕疵，則在此瑕疵未予究
    明以前，即不能遽採為斷罪之基礎（最高法院著有69年台上
    字第1531號判例參照）。另按認定犯罪事實，所憑之證據，
    雖不以直接證據為限，間接證據亦包括在內，然無論直接或
    間接證據，其為訴訟上之證明，須於通常一般之人均不致於
    有所懷疑，而得確信其為真實之程度者，始得據之為有罪之
    認定，倘其證明尚未達到此一程度，而有合理性懷疑之存在
    時，即無從為有罪之認定；而被告否認犯罪事實所持之辯解
    ，縱屬不能成立，仍非有積極證據，足以證明其犯罪行為，
    不能據為有罪之認定，此亦有最高法院76年台上字第4986號
    判例、70年度台上字第3812號判決可資參照。又按刑法第
    336條第2項業務侵占罪之成立，以從事業務之人，意圖為自
    己不法之所有，將自己業務上所持有之他人之物，變易為所
    有為要件。
三、查：（一）告訴人乙○○與萬國公司於86年6月3日訂定汽車
    貨運業接受個別經營者（寄行）委託服務契約書，該契約內
    容略以：「乙方（即乙○○）將其1999年式三菱廠牌大小貨
    車壹輛，使用甲方名義，領有7Ｓ─420號營業汽車牌照，自
    行個別經營汽車貨運業務，並委託甲方代辦依公路法第55條
    所列之事」等語，該契約書內並未約明乙○○受託運所得之
    運費應如何收取，有前開委託服務契約書1份在卷可憑；另
    台灣京濱公司係與萬國公司簽立委託合約書，該合約書之內
    容為：「茲委託萬國交通事業股份有限公司代替京濱精機股
    份有限公司至中國石油公司提貨及運裝丙烷，並送達至本公
    司供其使用，所需費用均委託萬國交通事業股份有限公司全
    權代收代付處理，其運送費用以每趟3千元支付工資」，亦
    有委託合約書一紙附卷可憑，是以依台灣京濱公司與萬國公
    司之合約，關於運送費用之部分，依合約之要旨，台灣京濱
    公司既委由萬國交通公司至中國石油公司提貨及運裝，運送
    費用每趟3千元，自應給付予萬國交通公司，縱令該合約係
    乙○○以萬國公司之名義與台灣京濱公司簽立，依代理顯名
    主義之原則，契約之當事人仍係萬國公司與台灣京濱公司，
    而非乙○○與台灣京濱公司，是以台灣京濱公司於92年10月
    31日匯款33萬5千2百零8元予萬國公司，係履行前開運送合
    約之行為，既不是代收付，也沒有信託法律問題之爭議，該
    筆金錢當然屬於萬國公司所有，乙○○僅得依其與萬國公司
    之內部之約定，向萬國公司請求履行合約，不得遽認該筆匯
    入之金錢之所有權已屬於乙○○所有，公訴人認前開匯款為
    乙○○所有，容有誤會；（二）告訴人乙○○雖指稱：伊曾
    經向被告催討運費，被告及其父陳發萬均允諾要給運費，顯
    見被告事後領取帳戶內之金錢使用，係基於不法所有之意圖
    云云。惟本案案發時，陳發萬係萬國公司之董事長，有前開
    公司董事、監察人名單影本一紙附卷可憑，有權掌理該公司
    所有之財務支出事宜，難認陳發萬運用萬國公司所有之金錢
    ，未經過公司之會計列入帳務，即認定其有不法所有之意圖
    ，又查：陳發萬於92年12月3日下午2時許之前某時曾指示被
    告丙○○領取前開公司帳戶內之金錢32萬3千7百92元，被告
    丙○○乃於92年12月3日下午2時許，前往臺中商業銀行南臺
    中分行領取前開金錢，並依陳發萬之指示使用，業據證人陳
    發萬於93年9月24日結證屬實，且有臺中商業銀行存摺影本
    暨內頁交易往來明細一份在卷可憑，則被告丙○○領取前開
    萬國公司帳戶內之金錢並依該公司董事長之交待使用該金錢
    ，係陳發萬之使用人，依陳發萬當時之職務，亦難認被告丙
    ○○係基於為自己不法所有之意圖而為領取公司金錢之行為
    。
四、綜上，原審判決以被告所領出使用之金錢，既非乙○○所有
    之金錢，且係基於有權使用該金錢之人之指示為領取或保管
    之行為，不能證明被告有不法所有之意圖，揆諸前揭理由欄
    二之說明，認被告被訴業務侵占，罪證應有未足，而為被告
    無罪之諭知，核無違誤，應予維持。
五、檢察官據告訴人乙○○之請求上訴意旨略以：被告丙○○擔
    任萬國公司之監察人，明知乙○○與萬國公司簽訂汽車貨運
    業接受個別經營者委託服務契約書，約定以其所有之車牌號
    碼7Ｓ─420號營業大貨車靠行於萬國公司，並自行承接貨運
    業務，靠行車主須自負盈虧，萬國公司則提供臺中商業銀行
    南台中分行帳號第000000000000號帳戶，供乙○○之託運人
    電匯乙○○所賺取之運費使用，於託運人將款項匯入後，乙
    ○○告知萬國公司，萬國公司再將款項匯入乙○○帳戶之事
    實，已據證人邱佳卿、陳貴英、陳憲正於偵查中證述明確。
    且依邱佳卿所述及臺中商銀往來明細可證，乙○○業於92年
    10月31日經由上開帳戶取得京濱公司所給付乙○○之335208
    元，從而爰依相同給付慣例，第三人京濱公司於92年12月1
    日給付乙○○匯入萬國公司帳之託運費323792元，萬國公司
    僅屬代付性質甚明。又依證人陳憲正於偵查中之證述：「丙
    ○○知道存摺內之貨款，是要給靠行車主，且這筆錢匯進來
    時，是乙○○先知道再跟我說，我印章被姐姐拿走，他就去
    找陳貴英，陳貴英就給他丙○○的電話，丙○○才知道有這
    筆錢，她就騙乙○○要去高雄開會，結果她馬上去銀行領錢
    ，銀行通知我，我再告訴乙○○，乙○○才去3分局報案」
    等語，陳發萬亦於偵查中供稱：「該筆323792元款項，是我
    叫丙○○去領的，為了請律師，剩下的錢我同意放在她那裡
    。」等語，況依上開臺中商銀往來交易明細表所載，上開帳
    己戶己於92年11月18日提領餘額為0．41元，京濱公司於同
    年12月1日匯款323792元，被告於92年12月3日前往臺中商銀
    如數提領上開金額完畢，所辯稱不知上開帳戶內之金錢係乙
    ○○所有，顯係卸責之詞。再者，被告將提領之金錢挪為己
    用，已據被告於偵查中自承。被告亦供述打官司之費用與乙
    ○○並無何干係，而被告夥同共同被告陳發萬違反委託職務
    將其等保管之金錢挪為己用，顯涉有業務侵占明確，是原審
    認事用法顯有誤等語，請求撤銷原審判決。惟查：
１、按告訴人乙○○與萬國公司於訂定汽車貨運業接受個別經營
    者（寄行）委託服務契約書，依其契約內容並未約明乙○○
    受託運所得之運費應如何收取，另台灣京濱公司係與萬國公
    司簽立委託合約書，該合約書之內容關於運送費用之部分，
    依合約之要旨，台灣京濱公司既委由萬國交通公司至中國石
    油公司提貨及運裝，運送費用每趟3千元，自應給付予萬國
    交通公司，縱令該合約係乙○○以萬國公司之名義與台灣京
    濱公司簽立，依代理顯名主義之原則，契約之當事人仍係萬
    國公司與台灣京濱公司，而非乙○○與台灣京濱公司，是以
    台灣京濱公司於92年10月31日匯款33萬5千2百零8元予萬國
    公司，係履行前開運送合約之行為，既不是代收付，也沒有
    信託法律問題之爭議，該筆金錢當然屬於萬國公司所有，是
    原審認定乙○○僅得依其與萬國公司之內部之約定，向萬國
    公司請求履行合約，不得遽認該筆匯入之金錢之所有權已屬
    於乙○○所有，公訴人認前開匯款為乙○○所有，容有誤會
    ，應無何違誤之處。檢察官據告訴人乙○○之請求上訴意旨
    認依證人邱佳卿、陳貴英、陳憲正於偵查中之證述以及臺中
    商銀往來明細可證明該筆款項非屬萬國公司所有尚有誤會。
２、又原審業已詳細說明：「本案案發時，陳發萬係萬國公司之
    董事長，有權掌理該公司所有之財務支出事宜，難認陳發萬
    運用萬國公司所有之金錢，未經過公司之會計列入帳務，即
    認定其有不法所有之意圖，且陳發萬於92年12月3日下午2時
    許之前某時曾指示被告丙○○領取前開公司帳戶內之金錢32
    萬3千7百92元，被告丙○○乃於92年12月3日下午2時許，前
    往臺中商業銀行南臺中分行領取前開金錢，並依陳發萬之指
    示使用，則被告丙○○領取前開萬國公司帳戶內之金錢並依
    該公司董事長之交待使用該金錢，係陳發萬之使用人，依陳
    發萬當時之職務，亦難認被告丙○○係基於為自己不法所有
    之意圖而為領取公司金錢之行為」等語，則被告受陳發萬之
    命領取該並交由有權支配之陳發萬使用，並無從認定被告有
    何業務侵占犯行。且該筆費用作為何種用途，尚非被告所得
    置喙，是本件告訴人乙○○果對於上開款項有異議，應循內
    部合約之規定請求，尚無從認定被告有業務侵占犯行。
３、綜上所述，檢察官據告訴人乙○○之請求上訴所指各節，顯
    均無理由，應予駁回。
據上論斷，應依刑事訴訟法第368條，判決如主文。
本案經檢察官甲○○到庭執行職務。
中     華     民     國   94    年    9  　月    29   日
              刑事第三庭  審判長法　官　江　錫　麟
                                法　官　林　欽　章
                                法　官　胡　忠　文
上列正本證明與原本無異。
不得上訴。
                                書記官　陳　麗　玉
中　　華　　民　　國　　94　　年　　9 　　月　　29　　日
                                                      Ｉ
